ACORDAO-COMPLETO-2376536

ACÓRDÃO 3783/2020 ATA 8/2020 - PRIMEIRA CÂMARA

VISTOS, relatados e discutidos estes autos em que se apreciam embargos de declaração opostos pela Associação Nacional de Sindicatos Social Democrata - SDS e por Enilson Simões de Moura em face do Acórdão 7061/2019-TCU-Primeira Câmara, por meio do qual o Tribunal julgou irregulares suas contas e cominou-lhes débito solidário de R$ 129.157,50,
ACORDAM os Ministros do Tribunal de Contas da União, reunidos em Sessão da Primeira Câmara, diante das razões expostas pelo Relator, em:
9.1. com fundamento nos arts. 32, inciso II, e 34 da Lei 8.443/1992, conhecer e acolher os presentes embargos de declaração, concedendo-lhes efeitos infringentes para, em substituição aos itens 9.2, 9.3, 9.4 e 9.5 do acórdão recorrido:
9.1.1. com fundamento nos arts.169, VI, c/c 212 do Regimento Interno/TCU, arquivar o presente processo, sem julgamento do mérito, por ausência de pressupostos de constituição e de desenvolvimento válido e regular;
9.2. dar ciência deste acórdão aos embargantes.

Embargos de declaração opostos pela Associação Nacional de Sindicatos Social Democrata - SDS e por Enilson Simões de Moura contra o Acórdão 7.061/2019-TCU-1ª Câmara, por meio do qual o Tribunal julgou irregulares suas contas e cominou-lhes débito solidário de R$ 129.157,50.

Primeira Câmara

Associação Nacional dos Sindicatos Social Democrata.

3. Embargantes: Associação Nacional dos Sindicatos Social Democrata (02.077.209/0001-89); Enilson Simões de Moura (XXX.447.906-XX).

13.1. Ministros presentes: Walton Alencar Rodrigues (Presidente), Benjamin Zymler, Bruno Dantas (Relator) e Vital do Rêgo.
13.2. Ministros-Substitutos presentes: Augusto Sherman Cavalcanti e Weder de Oliveira.

BRUNO DANTAS

Ministro Bruno Dantas.

Trata-se de embargos de declaração opostos pela Associação Nacional de Sindicatos Social Democrata - SDS e por Enilson Simões de Moura (peça 55) contra o Acórdão 7061/2019-TCU-Primeira Câmara, por meio do qual o Tribunal julgou irregulares suas contas e cominou-lhes débito solidário de R$ 129.157,50.
Nesta oportunidade, os embargantes alegam que a deliberação recorrida estaria eivada de omissão, obscuridade e contradição, pelas seguintes razões:
2.1. necessidade de tratamento isonômico ao decidido no TC Processo 007.523/2008-0;
2.2. inexistência de prova de dolo, negligência ou má-fé do primeiro embargante;
2.3. configuração da prescrição do ressarcimento ao erário;
2.4. prejuízo ao contraditório e à ampla defesa pelo transcurso de mais de 10 (dez) anos entre a ocorrência do dano e a primeira comunicação;
2.5. incidência da decadência prevista no art. 54, §1º, da Lei 9.784/99.
Diante da pretensa relevância das questões aduzidas, os recorrentes finalizam o expediente com pedido de concessão de efeito modificativo aos embargos.
É o relatório.

Luiz Antonio Muniz Machado (750-A/OAB-DF) e outros, representando Associação Nacional dos Sindicatos Social Democrata e Enilson Simões de Moura.

Procurador Rodrigo Medeiros de Lima.

TOMADA DE CONTAS ESPECIAL. CONVÊNIO. EXTINTO MINISTÉRIO DO TRABALHO E EMPREGO. SUBCONVÊNIO. SERT/SP. ATIVIDADES DE QUALIFICAÇÃO PROFISSIONAL. COOPERAÇÃO TÉCNICA E FINANCEIRA. IMPUGNAÇÃO DAS DESPESAS. CITAÇÃO. IRREGULARIDADES NA EXECUÇÃO FÍSICA E FINANCEIRA. ACOLHIMENTO PARCIAL DAS ALEGAÇÕES DE DEFESA APRESENTADAS. CONTAS IRREGULARES. DÉBITO. MULTA PRESCRITA. EMBARGOS DE DECLARAÇÃO. CONHECIMENTO. ACOLHIMENTO PARA SUPRIR OMISSÃO IDENTIFICADA. EFEITOS INFRINGENTES. ARQUIVAMENTO.

TOMADA DE CONTAS ESPECIAL (TCE)

Secretaria de Controle Externo de Tomada de Contas Especial (SecexTCE).

Trata-se de embargos de declaração opostos pela Associação Nacional de Sindicatos Social Democrata - SDS e por Enilson Simões de Moura contra o Acórdão 7061/2019-TCU-Primeira Câmara, por meio do qual o Tribunal julgou irregulares suas contas e cominou-lhes débito solidário de R$ 129.157,50.
Nesta oportunidade, os embargantes alegam que a deliberação recorrida estaria eivada de contradição, obscuridade e omissão, pelas seguintes razões:
2.1. necessidade de tratamento isonômico ao decidido no TC Processo 007.523/2008-0;
2.2. inexistência de prova de dolo, negligência ou má-fé do primeiro embargante;
2.3. configuração da prescrição do ressarcimento ao erário;
2.4. prejuízo ao contraditório e à ampla defesa pelo transcurso de mais de 10 (dez) anos entre a ocorrência do dano e a primeira comunicação;
incidência da decadência prevista no art. 54, §1º, da Lei 9.784/99.
Satisfeitos os requisitos atinentes à espécie, os presentes embargos devem ser conhecidos, com fundamento nos arts. 32, inciso II, e 34, da Lei 8.443/1992.
Preliminarmente, acerca da natureza dos embargos declaratórios, julgo relevante transcrever o seguinte excerto do Acórdão 1218/2015-TCU-Plenário:
"Antes de tratar especificamente dos argumentos trazidos pelos embargantes, lembro que essa espécie recursal, cujo objetivo é sanar eventuais omissões, obscuridades ou contradições, não deve ser manejada para rediscussão de mérito, o que representa, na prática, a possibilidade de repetição de um mesmo recurso, ferindo os princípios da singularidade, da isonomia e da celeridade processual. Os embargos declaratórios devem ter como fundamentação a obscuridade (falta de clareza na redação do julgado) , contradição (existência de proposições inconciliáveis entre si) e omissão (falta de pronunciamento judicial sobre matéria que deveria ter sido apreciada pelo juiz) ."
Elucidativo é o Acórdão 3339/2013-TCU-Primeira Câmara:
"A omissão para o acolhimento dos declaratórios é a que diz respeito à questão que deveria ter sido apreciada pelo colegiado mas não o foi. Não constitui omissão ou contradição a adoção de entendimento diverso do preferido pela parte, segundo seus próprios critérios de justiça e de acordo com sua particular interpretação das leis e da jurisprudência. Não há falar em omissão quando o acórdão analisa todas as questões submetidas a exame e as decide com base em teses jurídicas, jurisprudência, interpretação de leis e análise dos fatos que são diversos dos que os jurisdicionados entendem como mais adequados.
 (...) a contradição deve estar contida nos termos do decisum atacado, este compreendido no âmbito desta Corte como o conjunto: Relatório, Voto e Acórdão. Não cabe alegação de contradição entre o acórdão embargado e 'doutrina', 'jurisprudência' ou mesmo 'comando legal'. A alegação é pertinente em recurso de reconsideração ou pedido de reexame, no qual o comando atacado é contrastado com a jurisprudência, a doutrina e o ordenamento jurídico. Entretanto, é descabida em embargos de declaração, cuja única finalidade é esclarecer ou integrar a decisão embargada, excepcionalmente modificando-a."
Dito isso, observo que, quanto ao quarto ponto alegado, consistente na omissão relativa à eventual existência de prejuízo ao contraditório e à ampla defesa pelo transcurso de mais de 10 anos entre a ocorrência do dano e a primeira comunicação, entendo que, de fato, houve lacuna no acórdão. Razão pela qual, procedo ao exame.
II
É entendimento sumulado desta Corte que "as ações de ressarcimento movidas pelo Estado contra os agentes causadores de danos ao erário são imprescritíveis" (Súmula-TCU 282) . Embora o transcurso do tempo não seja hábil a interferir no débito, certo é que, por vezes, a demora na apuração pode prejudicar o exercício da ampla defesa e do contraditório, de igual proteção constitucional.
Ciente disso, este Tribunal editou a Instrução Normativa - TCU 71/2012, onde dispõe, no art. 6º, inc. II:
"Art. 6º Salvo determinação em contrário do Tribunal de Contas da União, fica dispensada a instauração da tomada de contas especial, nas seguintes hipóteses:
 (...) 
II - houver transcorrido prazo superior a dez anos entre a data provável de ocorrência do dano e a primeira notificação dos responsáveis pela autoridade administrativa competente;"
Nesse contexto, este Colegiado tem entendido ser hábil, em tese, para o prosseguimento da tomada de contas especial, a notificação ocorrida na fase interna que solicita esclarecimentos de fatos e envio de documentos. Resta, então, analisar se o expediente à peça 1, p. 103, atendeu a essa finalidade.
Inicialmente, convém registrar a preocupação do legislador com os fins sociais da norma na aplicação do direito:
"Art. 5º na aplicação da lei, o juiz atenderá aos fins sociais a que ela se dirige e às exigências do bem comum." (Lei de Introdução às normas do Direito Brasileiro) 
"Art. 8º Ao aplicar o ordenamento jurídico, o juiz atenderá aos fins sociais e às exigências do bem comum, resguardando e promovendo a dignidade da pessoa humana e observando a proporcionalidade, a razoabilidade, a legalidade, a publicidade e a eficiência." (CPC/15) 
Observa-se que o fim social da norma prevista naquele normativo foi dar tratamento diferenciado ao responsável que tomou conhecimento dos questionamentos formulados antes do decurso de 10 anos, permitindo-lhe reunir informações e elementos para eventualmente comprovar a correta utilização dos recursos públicos.
Por isso, a mera notificação pode não ser condição suficiente para autorizar a instauração da TCE, sendo importante verificar, no caso concreto, se o expediente cumpriu seu propósito de levar ao conhecimento do responsável os questionamentos formulados ou, pelo menos, deixá-lo ciente de que havia questionamentos e, em alguma medida, de que tipo eles eram. Destaco ainda a possibilidade de o caso concreto trazer nuances que demonstrem que, mesmo transcorridos mais de dez anos, a defesa não restaria prejudicada.
Especificamente no caso em exame nestes autos, entendo que a notificação realizada não foi hábil para assegurar a observância dos princípios do contraditório e da ampla defesa.
Em 23/5/2006, a Comissão de Tomada de Contas Especial (CTCE) solicitou à SDS (peça 1, p. 103) o envio de documentos, sem esclarecer minimamente quais seriam as irregularidades. Confrontando a referida notificação com a citação nesta Corte (peças 11 e 12) , nota-se que as irregularidades apontadas não dizem respeito aos elementos constantes daquela solicitação.
Na verdade, as irregularidades aqui questionadas apenas foram levadas ao conhecimento dos responsáveis posteriormente à Nota Técnica 43/2014/GETCE/SPPE, de 6/8/2014 (peça 3, p. 160-163) , sendo que o convênio foi firmado em 1999.
Desse modo, entendo que a situação não se enquadra nos diversos precedentes oriundos deste colegiado que reputam válida a notificação em exame, por não ter sido materialmente efetiva, configurando o distinguishing. Situação semelhante foi observada no Acórdão 11073/2019-TCU-Primeira Câmara.
Insta registrar que o mero transcurso de dez anos entre a data do ato irregular e a citação não é razão suficiente para o arquivamento da tomada de contas especial, sem exame de mérito, notadamente em razão do previsto no art. 19 da IN-TCU 71/2012. É preciso que, além disso, fique demonstrado efetivo prejuízo à ampla defesa, conforme consagrado na jurisprudência desta Corte (Acórdão 854/2016-TCU-Plenário) , tal como se deu no presente caso.
Ainda que os embargos de declaração não tenham sido concebidos para modificação da decisão embargada, situações excepcionais (v.g. Acórdãos 56/2011,163/2009, 179/2010, 199/2010, 270/2011 e 315/2010, todos do Plenário) permitem a atribuição de efeitos infringentes, mormente quando se constata, de forma inequívoca, omissão sobre ponto essencial do processo.
Extrai-se também da jurisprudência que os embargos de declaração admitem a modificação da decisão com o fito de adequar a prestação jurisdicional à realidade dos fatos para evitar demora na decisão definitiva (Acórdão 3665/2013-TCU-Plenário) , visto que a matéria ora em exame alcançaria o mesmo objetivo em sede de recurso de reconsideração, porém com a indesejada delonga processual e todos os custos inerentes a novo processamento do feito.
Desse modo, é de se conhecer e acolher os embargos de declaração, concedendo-lhes efeitos infringentes, de forma a arquivar o presente processo, sem julgamento do mérito, por ausência de pressupostos de constituição e de desenvolvimento válido e regular. Fica prejudicada a análise dos demais pontos alegados nos embargos.
	Ante o exposto, voto por que o Tribunal adote o Acórdão que ora submeto à deliberação deste Colegiado.
TCU, Sala das Sessões Ministro Luciano Brandão Alves de Souza, em 31 de março de 2020.
Ministro BRUNO DANTAS
Relator